臺灣臺南地方法院民事判決
111年度重訴更一字第1號
原      告  陳幸    
            陳嫦娥  
兼 上 二人
訴訟代理人  蔡月理  
被      告  楊調在  



            楊黃松麗
兼 上 二人
訴訟代理人  楊振輝  
上三人共同
訴訟代理人  曾彥鈞律師
被      告  黃渺客  
            黃渺梗  
上  一  人
訴訟代理人  黃心怡  
            黃佳偉  
            黃鄭桂梅
            黃佳容  
被      告  黃渺席  
            黃璨宏  
            黃英美  
上  一  人
訴訟代理人  吳旻陽  
            吳政興  
            吳淑甄  
被      告  黃松柳  
上列當事人間請求拆除地上物返還土地事件，經臺灣高等法院臺
南分院發回審理，本院於民國111年8月25日言詞辯論終結，判決
如下：
    主    　文
被告黃渺客應將坐落臺南市○○區○○段000地號土地上如附圖編碼E
所示地上物（面積172.77平方公尺之鐵皮屋）拆除，並將上開土
地返還予原告蔡月理、陳幸及全體共有人。
被告黃渺客應給付原告蔡月理新臺幣37,318元，及自民國110年5
月23日起至清償日止，按週年利率百分之5計算之利息；及自110
年5月23日起至返還附圖編碼E所示地上物所在土地之日止，按月
給付原告蔡月理新臺幣622元。
原告其餘之訴駁回。
訴訟費用由被告黃渺客負擔百分之18，餘由原告負擔。
本判決第1項於原告蔡月理、陳幸以新臺幣125,000元為被告黃渺
客供擔保後，得假執行；但被告黃渺客如以375,000元為原告蔡
月理、陳幸預供擔保，得免為假執行。
本判決第2項前段原告蔡月理得假執行；但被告黃渺客如以37,31
8元為原告蔡月理預供擔保，得免為假執行。
原告其餘假執行之聲請駁回。　
    事實及理由
壹、程序方面
一、本件前因本院多次闡明原告敘明具體明確之訴之聲明，惟原
    告仍未具體表明請求何被告應拆除如複丈成果圖上何編碼之
    地上物，及何土地返還予何人，不當得利之受領人為何？經
    本院裁定駁回原告之訴，嗣因原告不服提起抗告，經臺灣高
    等法院臺南分院認應為闡明而發回，本院依發回意旨再次闡
    明原告訴之聲明應予更正，原告為如附件所示之聲明，先予
    敘明。
二、被告黃渺席、黃璨宏及黃松柳均經合法通知，未於最後言詞
    辯論期日到場，核均無民事訴訟法第386條所列各款情事，
    爰依原告之聲請，准由其一造辯論而為判決。　　
貳、實體方面　　
一、原告起訴主張：如附件訴之聲明所示之土地（下稱系爭土地
    ）原告為共有人，被告等未經全體共有人同意，無權占有系
    爭土地並建築地上物，並受有相當於租金之不當得利，爰依
    民法第767條、第821條、第179條等規定，為拆除地上物，
    返還系爭土地及返還不當得利之請求等語。並聲明：如附件
    所示。
二、被告則以：
  ㈠楊調在、楊黃麗松、楊振輝：附圖編碼A部分地上物為訴外人
    即楊振輝之祖父黃通所留下，原告係向前手所購得部分土地
    ，前手固定向黃渺客收錢；附圖編碼B、C1、C2、C、D地上
    物均經黃通同意由伊使用等語。
　㈡黃渺客：原告之前手固定每年向伊收取新臺幣(下同)2,000多
    元，附圖編碼E所示地上物為伊所興建。
　㈢黃璨宏：被告占有面積與持分比例相當，系爭土地上之地上
    物在原告購買時已經存在，對於系爭土地伊有使用權。
　㈣黃渺梗：附圖編碼A部分地上物為祖厝，其父黃通興建前已得
    共有人同意，於52年間已存在，當時經共有人同意而興建，
    原告買土地時已知土地上有建物，並到場看過。
　㈤黃英美：附圖編碼A部分地上物一開始沒有辦理保存登記，是
    本件被告了之後才知道繼承此部分地上物。
　㈥其餘被告均未於言詞辯論期日到場，亦未提出書狀為任何聲
    明或陳述。
三、得心證之理由：
  ㈠當事人主張有利於己之事實者，就其事實有舉證之責任，但
    依其情形顯失公平者，不在此限，為民事訴訟法第277條所
    明定。而就親屬間關於共有土地使用之約定，多以口頭為之
    ，且因年代久遠，人物全非，先人間之約定，已無證人可證
    ，舉證誠屬不易，如仍嚴守民事訴訟法第277條本文所定之
    舉證原則，不免產生不公平結果。故法院於個案審理中，應
    斟酌當事人各自提出之證據資料，綜合全辯論意旨，依同條
    但書之規定，為適切之調查認定，並衡量社會通念、經驗法
    則而據以判斷認定，始符法律衡平之意旨。查被告抗辯系爭
    土地上之地上物係其祖父輩或父輩所建築，建築前已得當時
    之共有人同意，共有人間顯有分管約定，原告向前手購地時
    已知悉系爭土地上有地上物存在，自應受分管約定之拘束等
    語，此為原告所否認，自應由被告就有分管約定存在一事負
    舉證責任，惟考量被告所稱之分管約定，係指被告祖父輩或
    父輩即4、50年前即分別占有使用之情狀，因當時之相關人
    等均已死亡，真實情形已無從考究，則在舉證責任上，本院
    斟酌前揭說明，認得適度減輕被告就分管協議存在之舉證責
    任。 
  ㈡共有人間就共有土地劃定範圍，各自占有使用共有物之特定
    部分，係基於共有物之使用收益權能所為之協議，為共有物
    之分管契約。又依民法第1148條第1項前段規定，繼承人自
    繼承開始時，承受被繼承人財產上之一切權利義務，則因繼
    承而取得共有土地之應有部分者，自應一併承受其被繼承人
    與其他共有人間分管契約之權義，而受分管契約使用共有物
    權能之限制。經查：
　⒈系爭土地於原為黃通與他人所共有，有光復初期土地舊簿在
    卷可查（訴字卷一第396-416頁），位於229-1地號土地上之
    地上物即編號A，門牌號碼臺南市○○區○○里○○路0段000巷000
    弄00號，為黃通所建築，此有該建物稅籍資料在卷可按（訴
    字卷一第98頁），周遭擴建部分依黃璨宏陳稱因楊黃松麗生
    意失敗，徵得黃通同意回家養豬，後來不是很順利，而沒有
    繼續養，再徵得黃通同意而擴建供人居住等語（重訴更一卷
    第288頁），輔以楊振輝提出之62年航照圖（訴字卷二第107
    頁），可知附圖編碼A、B、C所示地上物之本體於當時已存
    在，又依原告提出附圖所示地上物照片（重訴更一卷第63-7
    7頁）可知，除附圖編碼E所示地上物外，多與附圖編碼A、B
    、C所示地上物接連或相近，且綜合被告所述各情及附圖編
    碼A、A1、B、D、D1、C、C1、C2所示地上物占用之位置觀之
    ，可知系爭土地由原共有人黃通持續使用一定位置，興建永
    久性之建物，歷經二代以上之繼承，共有人對於黃通及其繼
    承人使用、收益，占有之土地，肯認其事，歷年來未聞有糾
    紛等事件，依常情而論，應係知悉土地各自分管位置，才會
    如此為之。此由楊振輝、楊調在提出訴外人即於88年11月29
    日因夫妻贈與而成為共有人黃陳英尼出具之同意書載稱自75
    年間同意楊振輝使用229、229-1、229-3、229-4、231、231
    -3、231-4、232-2、232-3等地號土地（訴字卷一第71頁）
    ，亦可證上情。是被告自黃通處聽聞系爭土地因分管始為地
    上物之建物等情，及共有人間未有訟爭之舉動，足可推知彼
    等間有一定之效果意思，共有人對他共有人占用特定部分土
    地，長久未為爭執，顯非單純之沈默而已，黃通所興建之附
    圖編碼A、A1、B、D、D1、C、C1、C2所示地上物並與被告占
    用土地均相鄰集中在系爭土地之左側，該等地上物既長久坐
    落其上數十年，具公示性，當為全體共有人所共知，若非原
    共有人、繼承人、繼受人間有合意分管或默示分管之情事，
    豈會任令黃通劃定範圍建築地上物使用，他共有人對他人使
    用占有土地，數十年未為干涉之理？綜合上揭各間接證據，
    衡諸社會通念，可認黃通與共有人間確有分管約定，非僅係
    單純占有狀態而已。是被告所稱系爭土地自父輩或祖父輩黃
    通在世時起，已存有分管約定存在，應可採認。被告為黃通
    之繼承人或繼承人之繼承人，依前揭說明，自可承受分管約
    定之權利義務，而得據此主張占有權源。
  ⒉原告雖主張其應有部分係向訴外人黃進丁之繼承人所購買，
    黃進丁於38年間就去大陸，沒有回台，不可能經過黃進丁之
    同意而有分管約定存在等語。惟縱認黃通無法取得黃進丁之
    同意，於黃進丁系爭土地應有部分由其繼承人繼承後，繼承
    人既無主張任何權利，可推認被繼承人黃進丁確有同意前揭
    分管約定。
　㈢共有人於與其他共有人訂立共有物分割或分管之特約後，縱
    將其應有部分讓與第三人，其分割或分管契約，對於受讓人
    仍繼續存在。共有人倘已按分管契約占有共有物之特定部分
    ，他共有人嗣後將其應有部分讓與第三人，除有特別情事外
    ，其受讓人對於分管契約之存在，通常即有可得而知之情形
    ，而應受分管契約之拘束（最高法院48年台上字第1065號、
    98年度台上字第633號裁判要旨參照）。經查，黃通於77年3
    月23日死亡，可認其與其他共有人分管約定成立於77年3月2
    3日前，而原告係於附表所示之日期而陸續取得所有權，最
    早係陳幸於91年8月21日因贈與而取得229-1地號及230地號
    土地，應有部分均為20,000分之1，故原告係於前揭分管約
    定成立後而受讓，原告自承於受讓前有至系爭土地看過，自
    應知系爭土地上已有附圖所示之地上物存在，是依上開說明
    ，有關附圖編碼A、A1、B、D、D1、C、C1、C2所示地上物使
    用各該土地之分管約定，對原告亦受拘束。　　 
　㈣又除黃渺客在229地號土地上興建附圖編碼E所示地上物外，
    楊黃松麗、楊調在、楊振輝並未占有使用229地號土地，原
    告泛指前開3人在229地號土地上「種樹、停車場、堆放物品
    等」，為前開3人所否認，亦未提出證據之以明之，自難憑
    採。
　㈤至於附圖編碼E所示地上物，黃渺客自承為其所興建，既非黃
    通所建，自與前揭分管約定無關，渺客雖抗辯其使用229地
    號土地亦有分管約定存在，惟查黃渺客並非229地號土地之
    共有人，自無與229地號土地共有人成立分管約定，而黃渺
    客既未提出其與229地號土地全體共有人成立占有使用之法
    律關係，自難認其有在229地號土地上興建附圖編碼E之權利
    。　　     
  ㈥原告係以被告未經全體共有人同意，無權占有系爭土地，而
    訴請拆屋還地，並據以請求給付相當於租金之不當得利。惟
    本件既經認定系爭土地之黃通與原共有人間有分管約定存在
    ，被告並得據為有權占用之論據，被告如附圖編碼A、A1、B
    、D、D1、C、C1、C2所示地上物係依分管協議之分管範圍占
    有使用系爭土地（229地號土地除外），原告訴請拆屋還地
    ，即屬無據，其本於相同論述請求被告就此部分給付相當租
    金之不當得利部分，亦屬無據。
  ㈦有關黃渺客於229地號土地興建附圖編碼E所示地上物，應返
    還相當於租金之不當得利部分：
　⒈因無法律上之原因而受利益，致他人受損害者，應返還其利
    益。雖有法律上之原因，而其後已不存在者，亦同，民法第
    179條定有明文。依不當得利之法則請求返還不當得利，以
    無法律上之原因而受利益，致他人受有損害為其要件，故其
    得請求返還之範圍，應以對方所受之利益為度，非以請求人
    所受損害若干為準，無權占有他人土地，可能獲得相當於租
    金之利益為社會通常之觀念（最高法院61年台上字第1695號
    判例意旨參照）。土地法第97條規定，城市地方房屋之租金
    ，以不超過土地及其建築物申報總價年息百分之10為限。黃
    渺客之附圖編碼E所示地上物無權占用229地號土地，受有占
    有使用利益，此占有利益無法返還，應以金錢償還之，是原
    告請求黃渺客返還其占有229地號土地受有相當於租金之不
    當得利，為有理由。
　⒉查229地號土地由黃渺客占用面積為172.77平方公尺、109年
    申報地價為2,160元，蔡月理、陳幸應有部分分別為19,500
    分之3,899、19,500分之1，共19500分之3,900（因陳幸出具
    委託書由蔡月理收取，訴字卷二第261頁），請求依土地法
    第97條規定之申報總價年息百分之10為5年內租金之計算，
    則蔡月理、陳幸得請求之金額為37,318元（計算式：2160×1
    72.77×10%×3900/19500×5=37,318，小數點以下4捨5入，下
    同）。另至拆除附圖編碼E所示地上物止，按月給付蔡月理6
    22元（計算式：2160×172.77×10%×3900/19500÷12=622），
    至於蔡月理、陳幸請求自109年11月10日起每月給付，惟查
    原告起訴時並未列黃渺客為被告，於110年2月22日民事追加
    被告之聲明狀（訴字卷一第172-177頁）雖列黃渺客為被告
    ，然聲明中未列229地號土地；直至110年5月13日言詞辯論
    期日，始由黃渺客簽領民事陳報㈢狀（訴字卷二第251-253頁
    ），內容始記載229地號土地不當得利之計算方式，並有黃
    渺客之簽名，是蔡月理、陳幸得請求之5年內相當於租金之
    不當得利為自110年5月22日回溯5年，並自110年5月23日起
    算之法定遲延利息，另每月應給付蔡月理622元之起算日亦
    為110年5月23日，非自109年11月10日起算。是有關蔡月理
    、陳幸此部分之請求，於上開准許部分為有理由，應予准許
    ，逾此部分，則屬無據，應予駁回。　　
四、綜上所述，原告依民法第767 條、第821 條、第179 條之規
    定，請求黃渺客拆除附圖編碼E所示地上物（面積172.77平
    方公尺），及該部分相當於租金之不當得利部分（於主文第
    2項所示範圍內），為有理由，應予准許。至於請求楊調在
    、楊振輝、楊黃松麗、黃渺客、黃渺梗、黃渺席、黃燦宏、
    黃英美、黃松柳拆除附圖編碼A、A1、B、D、D1、C、C1、C2
    所示地上物、種樹、停車場、堆放物品等；楊調在、楊振輝
    、楊黃松麗、黃渺梗、黃渺席、黃燦宏、黃英美、黃松柳騰
    空並返還系爭土地予原告及其他全體共有人，並給付相當於
    租金之不當得利，及黃渺客返還系爭土地（除附圖編碼E所
    示地上物占有172.77平方公尺部分)予原告及其他全體共有
    人，並給付除附圖編碼E所示地上物占有172.77平方公尺部
    分於主文第2項所示範圍內相當於租金之不當得利，即無理
    由，應予駁回。蔡月理、陳幸陳明願供擔保聲請宣告假執行
    ，就主文第1項部分，與法相符，酌定擔保金額，並依職權
    定黃渺客亦得為蔡月理、陳幸提供擔保免主文第1項假執行
    之金額；主文第2項經核蔡月理勝訴部分未逾500,000元，爰
    依職權宣告假執行及酌定免假執行之擔保金。其餘原告聲請
    假執行部分，因訴已駁回，而失其依據，亦應併予駁回。並
    依民事訴訟法第79條規定諭知由兩造就敗訴部分負擔訴訟費
    用。
五、本件為判決基礎之事實已明，兩造其餘攻擊或防禦方法於訴
    訟結果不生影響，故不逐一論述，附此敘明。
六、據上論結，本件原告之訴為一部有理由，一部無理由，判決
    如主文。
中　　華　　民　　國　　111 　年　　10　　月　　6 　　日
                  民事第一庭  法  官  施介元
以上正本係照原本作成。 
如不服本判決，應於送達後20日內，向本院提出上訴狀並表明上
訴理由（須附繕本）。如委任律師提起上訴者，應一併繳納上訴
審裁判費。
中　　華　　民　　國　　111 　年　　10　　月　　6 　　日
                              書記官  陳惠萍
附表　　　　　　　　　
地號：臺南市南區淵西段 蔡月理 陳嫦娥 陳幸 229 94年4月25日 買賣19500分之3899  92年3月26日 買賣19500分之1 229-1 100年7月20日 贈與20分之3 107年11月1日 買賣20000分之3999 91年8月21日 贈與20000分之1 229-3 97年9月5日塗銷信託登記1500分之375   229-4 97年9月5日塗銷信託登記1500分之375   229-6 97年9月5日塗銷信託登記1500分之375   230 100年7月22日 贈與60分之54  91年8月21日 贈與20000分之1 230-1 98年11月12日 買賣1分之1   231 97年9月5日塗銷信託登記1500分之375   231-3 97年9月5日塗銷信託登記1500分之375   231-4 97年9月5日塗銷信託登記1500分之375   232-2 97年9月5日塗銷信託登記1500分之375   232-3 97年9月5日塗銷信託登記1500分之375